【裁判字號】    89,訴,1398
【裁判日期】    890516
【裁判案由】    確認證書之真偽
【裁判全文】
臺灣臺北地方法院民事判決  八十九年度訴字第一三九八號
    原      告  丙○○
    被      告  中國農民銀行股份有限公司
                            設台北市中山區○○○路○段八五號
    法定代理人  乙○○      住.
    訴訟代理人  吳筱玻      住.
                甲○○      住.
右當事人間確認證書之真偽事件，本院判決如左：
    主    文
確認被告所持有如附件所示文書為偽造。
原告其餘之訴駁回。
訴訟費用由被告負擔。
    事    實
甲、原告方面：
一、聲明：
    請求確認被告持有帳號一二一八○－三號，戶名丙○○之支票存款開戶申請書正
    本及其附件支票存款印鑑卡正本與開用之丙○○身分證影本為偽造。
二、陳述：緣原告前於民國八十七年十一月三日前後在中壢市遺失國民身分證，乃於
    同年十月九日申請補發身分證在案，詎至八十九年二月間竟接獲美商花旗銀行以
    台北六八支民權郵局第六九四號所發存證信函，聲稱原告有支票拒絕往來之情形
    ，乃依雙方理財型房貸（一定額度內隨借隨還）合約書之約定拒絕原告提領額度
    內未貸出之款項，又將已貸款項視同全部到期，要求原告全數返還。經原告查察
    結果發現該件「拒絕往來」帳戶係不知之人士冒用原告名義以偽、變造之身分證
    向中國農民銀行（即被告）申請開立同訴之聲明所示支票存款帳戶並開立空頭支
    票，被告未詳查核對驟予准許致有錯誤所致，原告乃以中壢郵局十五支局第二十
    三號存證信函通知被告，請求撤銷拒絕往來之公告，嗣經被告查核結果發現申請
    人之照片及筆跡確與原告完全不符，惟被告表示僅能證明「形式上檢視資料不相
    符」，不能證明該申請文件確實係為偽造，乃將原告之存證信函及相關資料轉送
    台北市票據交換所，嗣經該所覆函答稱：既無法證明該文件確實係偽造，應取得
    法院確認該開戶資料為偽造之判決書云云。實有確認上開證書均為偽造之必要，
    原告有即受確認判決之法律上利益，爰依民事訴訟法第二百四十七條規定提起本
    件訴訟。
三、證據：提出補領國民身分證申請書、存證信函、申請人開戶之照片、台北市票據
    交換所函等影本各一件為證。
乙、被告方面：
一、聲明：駁回原告之訴。
二、陳述：八十八年一月十一日自稱丙○○之人到該行開立甲存帳戶，該行依財政部
    支票存款戶處理辦法確實核對身分證正本之照片與本人相符，並請其在支票往來
    約定書及印鑑卡簽名、蓋章，且留有身分證影本，經查無退票紀錄等，已盡力作
    好審核的工作，在八十九年二月間確有收到原告之存證信函查與本行工作不符才
    知被冒用之情形，有發函票據交換所註銷其拒絕往來資料。
三、證據：提出中國農民銀行支票存款往來開戶申請書、支票存款印鑑卡、身分證影
    本各一件為證。
    理    由
一、本件原告主張從未向中國農民銀行（即被告）申請開立支票存款帳戶，有人以其
    名義在被告銀行申請開立甲存帳戶並開立支票，經退票而公告為拒絕往來，而支
    票存款開戶申請書、支票存款印鑑卡上非原告所為，原告請求撤銷拒絕往來之公
    告，被告查核結果發現申請人之照片及筆跡確與原告完全不符，惟被告表示僅能
    證明「形式上檢視資料不相符」，不能證明該申請文件確實係為偽造，乃將原告
    之存證信函及相關資料轉送台北市票據交換所，嗣經該所覆函答稱：既無法證明
    該文件確實係偽造，應取得法院確認該開戶資料為偽造之判決書，惟該申請人所
    留存之身分證影本上相片與伊並非同一人，被告持有之上開文書為偽造，為此訴
    請確認被告所持有帳號一二一八○號，戶名丙○○之支票存款開戶申請書正本及
    其附件支票存款印鑑卡正本與開用之丙○○身分證影本為偽造。
二、被告則以：自稱丙○○之人到該行開立甲存帳戶，該行確實依財政部支票存款戶
    處理辦法核對身分證正本之照片與本人相符，並請其在支票往來約定書及印鑑卡
    簽名、蓋章，且留有身分證影本，經查無退票紀錄等，已盡力作好審核的工作，
    ，有發函票據交換所註銷其拒絕往來資料等語置辯。
三、按確認之訴，非原告有即受確認判決之法律上利益者，不得提起之；而於法律關
    係外，證書之真偽，亦得為確認之訴之標的，民事訴訟法第二百四十七條定有明
    文。本件原告主張被告所持有之帳號一二一八○－三號，戶名丙○○之支票存款
    開戶申請書正本及其附件支票存款印鑑卡正本與開用之丙○○身分證影本為偽造
    ，則原告有無委託被告為擔當付款人，向被告申請支票使用之法律上地位即有不
    確定之狀態存在，其提本件確認之訴，應認有即受確認判決之法律上利益，合先
    敘明。
四、本件原告主張伊從未在被告銀行開戶申請支票使用，被告持有之丙○○支票存款
    帳戶開戶資料上簽名、蓋章均非其所為，且前往開立丙○○支票存款帳戶之人自
    稱丙○○，與到庭之原告並非同一人等情，為被告代理人甲○○即辦理丙○○支
    票存款帳戶對保人員所承，且有被告所提出之中國農民銀行支票存款往來開戶申
    請書、支票存款印鑑卡、身分證影本各一件為證，原告主張上開文件上申請人欄
    及約定書欄中、支票存款印鑑卡上丙○○之簽名、蓋章非其所為，為他人冒名偽
    造，堪可採信。至支票存款開戶申請書擬辦欄及批示欄以下等欄，為被告承辦人
    員查證及批示事項，由被告承辦人員所填載製作，並非該冒用原告名義之不知名
    人士所為，自難謂係偽造。又八十七年十月二十六日補發之Ｚ00000000
    0號國民身分證，姓名丙○○，其出生年月日為四十八年九月三日，核與原告所
    提之補領國民身分證申請書之資料相符，而被告持有之鄭德明身分證影本，其上
    之身分證號碼、出生年月日、出生地與原告之補領國民身分證申請書資料相符，
    其餘戶籍地址記載，及相片等與原告之資料並不相符，且該被告所持有身分證影
    本亦因遺失經原告申請補發，有上開補領國民身分證申請書影本可憑，原告主張
    被告持有之系爭身分證影本為偽造，亦堪信為真實。
五、從而，原告依民事訴訟法第二百四十七條後段，請求確認被告所持有帳號一二一
    八○號，戶名丙○○之支票存款開戶申請書及其附件支票存款印鑑卡正本與開戶
    用之丙○○身分證影本為偽造，於附件所示文件之範圍內，為有理由，應予准許
    。逾此部分之請求，為無理由，應予駁回。
六、結論：本件原告之訴為一部有理由，一部無理由，並依民事訴訟法、第七十九條
    但書，判決如主文。
中      華      民      國    八十九    年      五      月      十六    日
                                民事第四庭法      官  蔡政哲
右為正本係照原本作成
如對本判決上訴，須於判決送達後廿日內向本院提出上訴狀
中      華      民      國    八十九    年      五      月      十七    日
                                          法院書記官  林鈴芬


司法院資訊處製作；財團法人民間司法改革基金會備份。
